臺灣高等法院民事判決　　　　　　　　 100年度重再字第23號
　　再審原告　　林銘麒
　　再審被告　　國立臺北教育大學
　　法定代理人　林新發
上列當事人間拆屋還地等事件，再審原告對於中華民國99年9月
20日本院98年度上重字第521號確定判決提起再審之訴，本院判
決如下：
    主  文
再審之訴駁回。
再審訴訟費用由再審原告負擔。
    理  由
一、再審原告主張：再審被告以所經管之臺北市○○區○○段1
    小段573號、591-3號土地，部分遭其所有臺北市○○路○段
    21巷20號房屋及未編門牌木造鐵皮屋建物（下稱系爭建物）
    占用，訴請拆屋還地暨給付不當得利，歷經臺灣臺北地方法
    院（下稱臺北地院）96年度訴字第6915號判決（下稱前第一
    審判決）、臺灣高等法院98年度重上字第521號判決（下稱
    原確定判決）判命其拆除如前第一審判決附圖（下稱附圖）
    甲部分（面積45平方公尺）、乙部分（面積19平方公尺）返
    還土地暨給付相當於租金之不當得利。然再審被告原以上開
    建物占用同小段574號土地為由，對其提起竊佔罪告訴，併
    提附帶民事訴訟，經檢察官為不起訴處分後，乃變更訴請拆
    除系爭建物返還573號土地，原確定判決未審酌其不同意訴
    之變更，仍予判決，構成違背法令之再審事由。其二，其於
    前訴訟程序中曾聲請命土地開發總隊重新依民國67年重測後
    之地籍圖為底圖，製作土地及建物位置圖，原確定判決未於
    理由內敘明何以上述聲請不可採，遽為敗訴判決，除有未盡
    調查之能事外，並有判決不備理由之違法。其三，再審被告
    於另案臺北地院93年度訴字第545號拆屋還地事件，訴請其
    將臺北市○○路○段31-4號建物佔用573號土地部分拆除，業
    經判決確定在案，系爭建物與31-4號建物坐落同一地號土地
    ，為同一人所有，亦屬同一門牌，已構成民事訴訟法第496
    條第1項第12款再審事由。其四，前第一審判決及原確定判
    決委請之鑑定單位即內政部國土測繪中心及土地開發總隊，
    僅套用台北市都市發展局都市計畫用圖，未比對67年重測前
    之原始地籍資料，鑑定結果均有偏差，附圖甲部分實坐落在
    同小段574號土地，乙部分則坐落同小段588、589地號土地
    ，均非再審被告所經管，無權請求其拆屋還地及給付不當得
    利，其取得訴外人林朝信之國有基地租賃契約書及臺北市政
    府之拆屋通知函之新證物，如經審酌，得為有利之認定，自
    有民事訴訟法第496條第1項第13款之再審事由，爰提起再審
    之訴，聲明請求：(一)原確定判決（含前第一審判決不利於再
    審原告部分）廢棄；(二)再審被告在前訴訟程序第一審之訴及
    假執行聲請均駁回。
二、按再審之訴，應於三十日之不變期間內提起，該期間自判決
    確定時起算，判決於送達前確定者，自送達時起算，民事訴
    訟法第500條第1項、第2項定有明文。當事人以有同法第496
    條第1項第1款適用法規顯有錯誤之情形提起再審之訴，應認
    此項理由於裁判送達時，當事人即可知悉，故計算是否逾三
    十日之不變期間，應自送達時起算。查再審原告前不服原確
    定判決，提起第三審上訴，經最高法院99年度台上字第2254
    號以其上訴不合法為由，於99年12月9日裁定駁回，再審原
    告已對該裁定聲請再審，經最高法院於100年5月12日以100
    年度台聲字第384號裁定駁回之，有裁判書在卷可參，足見
    其於100年5月12日前即已收受最高法院99年度台上字第2254
    號裁定，卻至同年6月23日以原確定判決違背法令，提起本
    件再審之訴，顯逾30日之不變期間，尚非合法。再審原告雖
    主張其於100年5月26日始收受前開台聲字第384號裁定，故
    提起本案未逾30日不變期間云云，顯有誤會。再者所謂適用
    法規顯有錯誤，係指確定判決所適用之法規顯然不合於法律
    規定，或與現尚有效之判例、解釋顯然違反者而言，不包括
    認定事實錯誤、取捨證據失當、判決不備理由等情形在內。
    再審原告主張原確定判決有未盡調查之能事及不備理由之違
    法云云，顯非法定再審事由，據此提起再審之訴，亦無理由
    。
三、次按當事人發現就同一訴訟標的在前已有確定判決或和解、
    調解或得使用該判決或和解、調解者，得提起再審之訴，固
    為民事訴訟法第496條第1項第12款所明定。惟查臺灣臺北地
    方法院93年度訴字第545號拆屋還地事件，係再審被告依民
    法第767條規定訴請第三人林鐘文喜、林紹雄、林美玲及再
    審原告將坐落573號土地上，門牌臺北市○○路○段31之4號
    建物（面積55平方公尺）、雨遮（面積12平方公尺）及臨時
    建物（面積13平方公尺）拆除，返還該部分土地，本件原確
    定判決則是再審被告請求再審原告拆除系爭建物，並給付不
    當得利，非同一事件，並為前確定判決所認定，有判決書及
    附圖在卷可稽，再審原告仍執陳詞，認有民事訴訟法第496
    條第1項第12款所定再審事由，自不足取。
四、又民事訴訟法第496條第1項第13款固規定，對於確定終局判
    決，當事人發現未經斟酌之證物或得使用該證物，如經斟酌
    可受較有利益之裁判者，得提起再審之訴。惟當事人應就其
    在前訴訟程序不能使用之事實，負舉證責任，且所提新證物
    ，倘經斟酌，不足動搖原確定判決之基礎者，仍不得據為本
    款所定之再審事由。再審原告主張發現新證物即訴外人林朝
    信之國有基地租賃契約書、臺北市政府100年6月15日府工新
    字第10064651100號函足證系爭房屋及鐵皮屋實際坐落基地
    應為同段574-4號土地，非再審被告經管，故無權訴請其拆
    屋還地暨給付不當得利云云，然上述林朝信與財政部國有財
    產局臺灣北區辦事處租賃契約書為98年間訂立，再審原告並
    未證明在前訴訟程序有何不能提出之情事，何況系爭建物為
    再審原告所有，乃前訴訟程序兩造不爭執之事實（前確定判
    決書兩造不爭執事項），而上開租賃契約書乃林朝信就其所
    有台北市○○路○段21巷「臨20號」磚造平房、搭房及搭棚
    承租學府段1小段574-4號、面積23平方公尺之土地而訂，並
    無法證明系爭建物係坐落在574號而非573號土地。至上開臺
    北市政府100年6月15日函，僅係行文林銘麒、林朝信謂「臺
    端等所有建物尚餘拆除線上一半之磚柱位於本府99年度『大
    安臺北教育大學南側道路新築工程暨地上物拆除』用地內，
    茲陳情各項均已釐清函覆在案，惟臺端仍多次阻撓施工廠商
    進場拆除，本府將另訂於100年6月20日上午10時整執行拆除
    ，請將現場物品自行搬離，俾利施工……請惠予配合」等情
    ，縱經斟酌，亦難為有利之認定，再審原告主張有民事訴訟
    法第496條第1項第13款之再審事由，仍屬無據。
五、綜上，再審原告提起再審之訴，顯無理由，於法未合，爰依
    民事訴訟法第502條第2項規定，不經言詞辯論，判決如主文
    。
中    華    民    國    100    年    7    月    20    日
                  民事第九庭
                      審判長法  官  黃熙嫣
                            法  官  曾部倫
                            法  官  陳玉完
正本係照原本作成。
如不服本判決，應於收受送達後20日內向本院提出上訴書狀，其
未表明上訴理由者，應於提出上訴後20日內向本院補提理由書狀
（均須按他造當事人之人數附繕本）上訴時應提出委任律師或具
有律師資格之人之委任狀；委任有律師資格者，另應附具律師資
格證書及釋明委任人與受任人有民事訴訟法第466條之1第1項但
書或第2項（詳附註）所定關係之釋明文書影本。如委任律師提
起上訴者，應一併繳納上訴審裁判費。
中    華    民    國   100    年    7     月    21    日
                             書記官  鎖瑞嶺
附註：
民事訴訟法第466條之1（第1項、第2項）：
對於第二審判決上訴，上訴人應委任律師為訴訟代理人。但上訴
人或其他法定代理人具有律師資格者，不在此限。
上訴人之配偶、三親等內之血親、二親等內之姻親，或上訴人為
法人、中央或地方機關時，其所屬專任人員具有律師資格並經法
院認為適當者，亦得為第三審訴訟代理人。